【裁判字號】    89,上訴,759
【裁判日期】    890523
【裁判案由】    偽造文書
【裁判全文】
臺灣高等法院刑事判決                            八十九年度上訴字第七五九號
    上  訴  人  臺灣桃園地方法院檢察署檢察官
    被      告  乙○○
右上訴人因被告偽造文書案件，不服臺灣桃園地方法院八十六年度訴字第一七九一號
，中華民國八十八年十二月二十日第一審判決（起訴案號：臺灣桃園地方法院檢察署
八十六年度偵字第六三九九號）提起上訴，本院判決如左：
    主  文
上訴駁回。
    理  由
一、公訴意旨略以：被告乙○○為嶺陽建設有限公司（下稱嶺陽公司）負責人，於民
    國（下同）八十一年間，被告與告訴人甲○○（原名為李素雲，於八十四年十月
    二十四日改名為甲○○）共同出資購買坐落桃園縣桃園市○路段五一九之十五、
    四七六之二二等地號土地及其上門牌號碼為桃園市○○街一五四巷十六之一號房
    屋，為辦理上開房地購入及轉賣手續，告訴人交付印鑑證明、印鑑章、身分證予
    被告全權處理。上開房地於八十一年一月十五日完成所有權登記予告訴人名下，
    於同年六月二日轉賣予案外人鄭志遠。詎被告竟利用與告訴人合資購買前揭房地
    ，取得告訴人印鑑證明、印鑑章、身分證之機會，未經告訴人之同意，即於八十
    一年間，逾越告訴人授權之範圍，擅自以告訴人名義購買桃園市○○段埔子小段
    一七二一之一五五、一七二一之一五六等地號土地，再與長聖建設有限公司（下
    稱長聖公司）訂立合建契約，在前揭土地興建房屋（建物門牌號碼：桃園市○○
    ○街一七六號一樓等）後，向桃園縣桃園市地政事務所辦理第一次所有權登記予
    告訴人名下，再以告訴人之名義與案外人陳明仁、許國城、戴黃來有、陳明源、
    嶺陽公司、許祺昌、洪秀淑、呂佩鈺、王忠彬等人訂立買賣契約，將所興建之建
    號八一一七至八一二八號建號等房屋連同基地，出賣予陳明仁等人，且辦妥所有
    權移轉登記，致生損害於告訴人本人及地政機關對土地、建物管理之正確性。嗣
    因桃園縣稅捐稽徵處通知告訴人說明申報稅捐情形（經查為八十五年十一月五日
    ），告訴人始知悉上情，因而認被告涉犯刑法第二百十六條、第二百十條行使偽
    造私文書、第二百十四條使公務員登載不實罪之牽連犯云云。
二、按犯罪事實應依證據認定之，無證據不得推定其犯罪事實；又不能證明被告犯罪
    者，應諭知無罪之判決，刑事訴訟法第一百五十四條、第三百零一條第一項分別
    定有明文。又按刑事訴訟法上所謂認定犯罪事實之證據，係指足以認定被告確有
    犯罪行為之積極證據而言（最高法院二十九年上字第三一０五號判例參照）。若
    證據資料在經驗科學上或論理法則上尚有對被告較為有利之存疑，而無從依其他
    客觀方法排除此項合理之可疑，即不得以此資料作為斷罪之基礎。刑事訴訟制度
    受「倘有懷疑，則從被告之利益為解釋」、「被告應被推定為無罪」之原則所支
    配，故得為訴訟上之證明者，無論為直接或間接證據，須客觀上於一般人均不致
    有所懷疑，而達於確信之程度者，始可據為有罪之認定，倘其證明尚未達於「確
    信」之程度，而有合理可疑存在時，即難據以為被告之不利認定，換言之，在法
    律判斷上，即不能為被告有罪之認定。又告訴人之告訴，係以使被告受刑事訴追
    為目的，是其陳述是否與事實相符，仍應調查其他證據以資審認。
三、被告雖未於本院審理期日到庭，但查被告乙○○於本院調查期日坦承於八十一年
    間以告訴人名義購買桃園市○○段埔子小段一七二一之一五五、一七二一之一五
    六等地號土地，再與長聖建設有限公司訂立合建契約，興建房屋後向桃園縣桃園
    市地政事務所辦理土地及建物第一次所有權登記予告訴人名下，嗣以告訴人名義
    與案外人陳明仁等人訂立房地買賣契約，並辦妥房地所有權移轉登記。惟當時購
    地建屋因被告先前之銀行支票曾出現跳票，怕銀行不願辦理貸款，始借用告訴人
    名義購地及興建房屋出售，告訴人未曾出資，僅單純借用其名義，其事前有取得
    告訴人之同意，方與長聖公司訂立合建契約，並在前揭土地興建房屋完成辦理第
    一次所有權登記予告訴人名下，再以告訴人之名義與案外人陳明仁、許國城、戴
    黃來有、陳明源、嶺陽公司、許祺昌、洪秀淑、呂佩鈺、王忠彬等人訂立買賣契
    約，將所興建之建號八一一七至八一二八號建號等房屋連同基地，出賣予陳明仁
    等人，且辦妥所有權移轉登記，其事先已取得告訴人之同意方為上揭行為，並無
    告訴人所指訴之偽造文書、使公務員登載不實之犯意及行為等語。
四、經查被告以告訴人名義購買坐落桃園縣桃園市○○段埔子小段一七二一之一五五
    、一七二一之一五六地號土地，再與長聖公司訂立合建契約，興建房屋後向桃園
    縣桃園市地政事務所辦理土地及建物第一次所有權登記予告訴人名下（登記原因
    發生日期八十二年九月十五日、收件日期八十二年九月二十七日、登記日期八十
    二年十月十八日），嗣以告訴人名義與案外人陳明仁等人訂立房地買賣契約｛建
    物門牌號碼：桃園市○○○街一七六號一樓（建號八一一七，買受人藍德安）、
    二樓（建號八一一八，買受人陳明仁）、三樓（建號八一一九，買受人許國城）
    、四樓（建號八一二０，買受人許國城）、五樓（建號八一二一，買受人戴黃來
    有）、六樓（建號八一二二，買受人陳明源），桃園市○○○街一七六之一號一
    樓、二樓（建號八一二三、八一二四，買受人嶺陽公司）、三樓（建號八一二五
    ，買受人許祺昌）、四樓（建號八一二六，買受人洪秀淑）、五樓（建號八一二
    七，買人呂佩鈺）、六樓（建號八一二八，買受人王忠彬）｝，並辦妥房地所有
    權移轉登記，此有桃園縣桃園地政事務所八十六年五月二十一日桃地一字第二九
    九八號函（附於證物袋中）、八十八年十一月二十二日八八桃地一字第八三九九
    號函附前揭土地及建物第一次所有權登記、買賣移轉登記申請書影本各一份附卷
    可稽（附於原審卷第八十五頁），自可採信。本案所應審究者為被告是否果如其
    所辯，於事前即取得告訴人之同意，方以告訴人名義購買桃園市○○段埔子小段
    一七二一之一五五、一七二一之一五六等地號土地，再與長聖建設有限公司訂立
    合建契約，興建房屋後向桃園縣桃園市地政事務所辦理土地及建物第一次所有權
    登記予告訴人名下，嗣以告訴人名義與案外人陳明仁等人訂立房地買賣契約，並
    辦妥房地所有權移轉登記，其並無告訴人所指訴之偽造文書、使公務員登載不實
    之犯意及行為等情。
五、經查告訴人於八十五年十一月五日前往桃園縣稅捐處接受訪談時陳稱：被告於八
    十年十二月間提議與其二人出資購買法拍屋，其遂於八十年十二月提供身分證及
    現金三十五萬元合資購買位於桃園市○○里○○街八鄰一五四巷十六之一號房屋
    ，其並同意將戶籍遷入該址，被告於三個月後始交還身分證（含印鑑），之後其
    本人即未與被告聯絡等語，此有該處以八十六年五月三十日八六桃稅工字第八六
    ０八八三三八號函所檢附之告訴人之談話筆錄足稽（附於偵查卷第一０五頁）。
    又查告訴人於偵查中（參見偵查卷第二二九頁）及原審訊問時指稱：於七十九年
    或八十年間認識被告，當時被告稱有房子很便宜要賣，因我也想賺錢，所以將身
    分證、印章交給他．．（交給被告多少錢？）約八十幾萬元．．．（是否與被告
    共同出資買房子？）地點我均不清楚，他也沒有帶我去看，我也找不到他的人，
    當時他有要我提供印鑑證明，但印鑑證明幾張不記得，後來是我去他代書事務所
    將身分證及印章拿回來．．（有無去銀行對保？）有去銀行對保簽名，當時只知
    是我房子要貸款．．（何時去被告代書事務所拿回印章及身分證？）八十一年四
    月或五月時拿回來的．．（你總共去戶政機關申請幾份印鑑證明給被告？）四份
    。（戶口名簿為何會在被告那裡？）被告告訴我將戶口遷入所買的房子，我才會
    將戶口名簿交給他等語（詳原審八十七年五月二十一日訊問筆錄），則告訴人清
    楚明確指稱係在八十一年四月或五月間，到被告開設之代書事務所將告訴人之印
    章及身分證取回，而其交付予被告之印鑑證明僅僅四份云云。
六、惟查：（一）經原審向台北市信義區戶政事務所函查告訴人（原名李素雲，嗣於
    八十四年十月二十四日改名為甲○○）於八十一年五月一日到同年八月一日止，
    共申請幾份印鑑證明時，據該戶政事務所函覆：告訴人於八十一年五月一日申請
    十二份印鑑證明，其申請書上記載地址是「台北市○○區○○里○○鄰○○路○
    段九一巷二六號三樓」，此有台北市信義區戶政事務所八十八年十月二十六日北
    市信戶字第八八六一五一一一００號函附印鑑證明申請書可稽（存原審卷第七十
    二頁至第七十四頁），則告訴人共申請十二份印鑑證明，並非其所指稱之四份，
    足證告訴人於八十五年十一月五日前往桃園縣稅捐處接受訪談時所稱：被告於八
    十年十二月間提議與其二人出資購買法拍屋，其遂於八十年十二月提供身分證及
    現金三十五萬元合資購買位於桃園市○○里○○街八鄰一五四巷十六之一號房屋
    ，其並同意將戶籍遷入該址，被告於三個月後始交還身分證、印鑑，之後其本人
    即未與被告聯絡等語，及其於原審所稱其交付予被告之印鑑證明僅僅四份云云，
    均非實在。縱認其係為辦理先前與被告共同合資所購買之桃園市○○街一五四巷
    十六之一號房屋之所有權移轉登記，亦不需要用到十二份之印鑑證明。（二）告
    訴人指稱其係因為購買桃園市○○街一五四巷十六之一號房屋要辦理所有權移轉
    登記及將戶口遷入上開房屋內，始交付印鑑證明、印鑑章予被告云云。而依桃園
    縣桃園地政事務所八十六年八月一日桃地一字第四八五七號函所檢附之系爭土地
    、建物登記簿謄本、登記申請書、土地增值稅繳款書、買賣所有權移轉登記契約
書等文件（參見偵查卷第一二一頁起，至二一九頁），可見系爭土地、房屋於八
    十一年元月十五日即登記於告訴人名下，並於八十一年六月二日移轉登記於鄭志
    遠名下。又參諸卷內所附之戶口名簿影本（附於原審卷第一一四頁）記載告訴人
    於八十一年一月二十三日將戶籍遷入桃園縣桃園市○○街一五四巷十六之一號房
    屋內，八十一年三月十二日遷入台北市○○路○段九一巷二十六號三樓等情。除
    非告訴人另有同意被告以伊之名義為其他之法律行為，否則告訴人實無必要在前
    揭合資購屋之目的已達成之後，另於八十一年五月一日再申請十二份印鑑證明交
    付予被告使用？縱使前揭所合購之房屋欲轉售予案外人鄭志遠，亦不需要用到十
    二份之印鑑證明？由此足認告訴人申領十二份之印鑑證明交予被告使用，應另有
    用途至明。（三）前揭桃園市○○○街一七六號一至六樓、一七六之一號一至六
    樓房地辦理第一次所有權登記及買賣移轉登記申請係在八十二年九月二十七日、
    八十二年十一月二十六日；另原審八十二年度公字第六九七一、六九七二號公證
    卷內所附之「李素雲」（即告訴人之改名前之姓名）授權書，係在八十二年十一
    月十日作成，苟如告訴人所言，在八十一年四月或五月間，即將印鑑章自被告處
    取回，則前揭房地登記之申請書、授權書上，根本不可能會有「李素雲」名義印
    鑑章之印文？故告訴人所稱業八十一年四月或五月間將印鑑章取回云云，恐與事
    實不符。
七、上訴意旨指稱：告訴人究於八十一年間申請幾份印鑑證明，或因時間迄今已久遠
    而記憶不清，然上開桃園市○○段埔子小段一七二一之一五五、一七二一之一五
    六等地號土地，及其上之建物門牌號碼：桃園市○○○街一七六號一樓等建物，
    既於八十二年九月及八十二年十月才辦理登記，而其時告訴人之戶籍已從台北市
    信義區○○路（漏載五段）九一巷二十六號三樓（於八十一年三月十一日自桃園
    縣桃園市○○里○鄰○○街一五四巷十六號之一遷入），遷至宜蘭縣南澳鄉○○
    路十一號（係於八十二年五月十日遷入），再遷至台北市○○路○段一五０巷三
    四二弄四十五號（八十二年八月三十一日遷入），若果如被告所辯系爭桃園市○
    ○段埔子小段一七二一之一五五、一七二一之一五六等地號土地，及其上之建物
    門牌號碼：桃園市○○○街一七六號一樓等建物之產權或所有權登記係經告訴人
    事先同意，何以曾為代書之被告，所使用之告訴人印鑑證明，係早因告訴人遷入
    宜蘭縣南澳鄉○○路十一號戶籍而依印鑑登記辦法規定，視同註銷之原申請印鑑
    證明？另查前揭桃園市○○段埔子小段一七二一之一五五、一七二一之一五六等
    地號土地，及其上之建物門牌號碼：桃園市○○○街一七六號一樓等建物之移轉
    登記申請書及台灣桃園地方法院公證卷所附告訴人之授權書所載日期係在八十二
    年間，惟此亦應係被告於事前取得告訴人印鑑時，事先蓋妥於空白之申請書、授
    權書上，非經告訴人同意所為云云。
八、經查印鑑證明乃係有效之身分證明文件，於辦理重要之地政或戶籍登記，恆須提
    出印鑑證明證明義務人之身分或登記之申請係出於義務人之意思表示，地政或戶
    政單位方准許辦理登記。是通常一般人會將印鑑證明視為重要之文件妥為保存收
    藏，以防止印鑑證明落入不法之徒手中，遭不明冒辦地政或戶政相關登記手續，
    因此蒙遭損失。本件告訴人於八十一年一月二十三日已將其戶籍遷入其與被告合
    資購買之桃園縣桃園市○○街一五四巷十六之一號房屋內，並於八十一年三月十
    一日遷出，告訴人竟於之後之八十一年五月一日再親自申請十二份印鑑證明交予
    告訴人，已如前述，告訴人對何以於與被告共同合資購買桃園縣桃園市○○街一
    五四巷十六之一號房屋完成後，又申請並交付十二份其所有之印鑑證明予被告之
    目的，竟無法加以說明，顯與常情有違。且告訴人再度所申請並交付予被告使用
    之印鑑證明共十二份，其確指稱為四份，詳如前述，查印鑑證明為重要之證明文
    件，告訴人究申領多少份供被告使用，關係告訴人之權益至深且鉅，告訴人焉有
    不熟知之理。告訴人所稱申領之份數竟與實際申請之份數相差八份之多，其竟以
    因時間迄今已久遠而記憶不清云云，加以搪塞，顯非足採。由此不難窺出告訴人
    為上揭不實之說詞，其中定有難言之隱無疑。復查，果如告訴人所稱被告逾越告
    訴人授權之範圍，擅自以告訴人名義購買桃園市○○段埔子小段一七二一之一五
    五、一七二一之一五六等地號土地，再與長聖公司訂立合建契約，在前揭土地興
    建房屋（建物門牌號碼：桃園市○○○街一七六號一樓等）後，向桃園縣桃園市
    地政事務所辦理第一次所有權登記予告訴人名下，再以告訴人之名義與案外人陳
    明仁、許國城、戴黃來有、陳明源、嶺陽公司、許祺昌、洪秀淑、呂佩鈺、王忠
    彬等人訂立買賣契約，將所興建之建號八一一七至八一二八號建號等房屋連同基
    地，出賣予陳明仁等人云云，另參以告訴人所稱：伊於八十年十二月提供身分證
    予被告，用以辦理購買位於桃園市○○里○○街八鄰一五四巷十六之一號房屋，
    被告於三個月後始交還身分證云云，因被告於八十一年三月即將告訴人之身分證
    交還告訴人，被告以告訴人之名義購買桃園市○○段埔子小段一七二一之一五五
    、一七二一之一五六等地號土地，再與長聖公司訂立合建契約，在前揭土地興建
    房屋（建物門牌號碼：桃園市○○○街一七六號一樓等）後，向桃園縣桃園市地
    政事務所辦理第一次所有權登記予告訴人名下，再以告訴人之名義與案外人陳明
    仁、許國城、戴黃來有、陳明源、嶺陽公司、許祺昌、洪秀淑、呂佩鈺、王忠彬
    等人訂立買賣契約，將所興建之建號八一一七至八一二八號建號等房屋連同基地
    ，出賣予陳明仁等人，因以上被告之種種作為耗費相當多之資金，如果被告未經
    告訴人同意即擅自以告訴人名義為之，他日告訴人若不配合，則被告所付出之資
    金豈非將付諸東流，至愚之人亦不至為此冒險行為。再查被告辯稱：系爭桃園縣
    桃園市○○段埔子小段第一七二一之一五五號、第一七二一之一五六號土地之所
    有權，於八十一年四月十七日過戶登記予告訴人名下完畢後，被告曾以該二筆土
    地於八十一年五月六日向新竹區中小企業銀行南崁分行設定抵押辦理貸款，告訴
    人並親自前往銀行辦理對保及簽名等語。查告訴人於原審五月二十一日訊問時（
    參見原審卷第五八頁反面第三行）及本院八十九年三月二十四日訊問時均坦承伊
    有於告訴人所稱之時間前去銀行辦理該二筆土地之對保簽名手續無誤，觀諸該二
    筆土地之登記簿謄本（附於證物袋中），確實見該二筆土地移轉登記至告訴人名
    下後，於八十一年五月六日有設定抵押權予新竹區中小企業銀行，告訴人為該抵
    押借款之債務人兼義務人屬實（收件日期八十一年五月二日，文號第二二一四八
    號）。由此得知，如果被告擅自以告訴人名義為上揭購地及合建等行為，告訴人
    均受瞞騙而均不知情，何以告訴人會配合被告前去銀行辦理對保簽名手續，而從
    未表示意見，足見告訴人所稱：「被告逾越告訴人授權之範圍，擅自以告訴人名
    義購買桃園市○○段埔子小段一七二一之一五五、一七二一之一五六等地號土地
    ，再與長聖公司訂立合建契約，在前揭土地興建房屋（建物門牌號碼：桃園市○
    ○○街一七六號一樓等）後，向桃園縣桃園市地政事務所辦理第一次所有權登記
    予告訴人名下，再以告訴人之名義與案外人陳明仁、許國城、戴黃來有、陳明源
    、嶺陽公司、許祺昌、洪秀淑、呂佩鈺、王忠彬等人訂立買賣契約，將所興建之
    建號八一一七至八一二八號建號等房屋連同基地，出賣予陳明仁等人，且辦妥所
    有權移轉登記，嗣於八十五年十一月五日，因桃園縣稅捐稽徵處通知告訴人說明
    申報稅捐情形，告訴人始知悉上情」云云，顯與事實不符。雖告訴人陳稱伊之所
    以前去銀行簽名對保，乃因為伊以為是伊所合資購買之其他房屋要辦理貸款手續
    於云云。但查銀行辦理借款設定抵押擔保時，必定將擔保物所坐落之地號及其上
    房屋之門牌號碼詳細記載於設定契約書上，再由債務人及義務人閱覽後簽名、蓋
    章以辦理對保，告訴人既承認確實有前去簽名辦理對保手續，竟諉稱不知究係何
    一房屋、土地要辦理抵押借款手續云云，洵屬無稽，且伊竟未能詳細說明伊當時
    以為要辦理抵押擔保借款者究係何一房屋、土地，則伊所稱當時以為係與被告所
    共同合資購買之其他房屋、土地要辦理抵押貸款手續云云，即不足採信。又查告
    訴人雖陳稱：係被告於事前取得告訴人印鑑時，事先蓋妥於空白之申請書、授權
    書上，非經告訴人同意所為云云。但查，本件被告為辦理購地、合建、貸款、售
    屋等事情，因告訴人係土地之登記名義人、房屋之出賣人，所要辦理之相關手續
    繁多，須蓋用告訴人印章之處，所在多有，衡情被告實不可能如同告訴人所稱：
    係被告於事前取得告訴人印鑑時，事先蓋妥於空白之申請書、授權書上云云。
九、按印鑑登記辦法第六條第二項規定：申請印鑑遺失應辦理變更或註銷登記。同條
    第三項規定：當事人有下列情形之一者，原登記之印鑑視同註銷：（一）死亡或
    經死亡宣告者。（二）經禁治產宣告者。（三）喪失國籍者。（四）遷出戶籍管
    轄區域者。但遷往國外者，不在此限。觀諸前揭條文第三項第四款：「遷出戶籍
    管轄區域者，原登記之印鑑視同註銷」之規定，則告訴人所稱：既前揭桃園市○
    ○段埔子小段一七二一之一五五、一七二一之一五六等地號土地，及其上之建物
    門牌號碼：桃園市○○○街一七六號一樓等建物，於八十二年九月及八十二年十
    月間辦理登記時，告訴人之戶籍已從台北市○○區○○路五段九一巷二十六號三
    樓，遷至宜蘭縣南澳鄉○○路十一號，再遷至台北市○○路○段一五０巷三四二
    弄四十五號云云，其原先所申請之戶籍於台北市○○區○○路五段九一巷二十六
    號三樓之印鑑證明，即因此視同註銷。惟按內政部六十二年十一月三十日公布及
    八十八年十一月二十四日公布修正之印鑑登記辦法第六條第三項第四款固規定：
    「遷出戶籍管轄區域者，原登記之印鑑視同註銷」。但查土地登記規則第四十條
    第一項第三款規定：申請登記時，除有左列情形之一者外，應提出登記義務人之
    印鑑證明。（三）登記原因證明文件經依法公證、認證或監證者。是申請地政登
    記時，登記原因證明文件經依法公證、認證，或監證者，得免提出印鑑證明。次
    查內政部六十八年五月二十三日台內地字第一七二一七號函明定：「印鑑人領得
    印鑑證明後變更住址，得以戶口名簿或身分證影本佐證。」，又前台灣省政府地
    政處編印之土地登記審查手冊亦規定「申請登記時檢附義務人之印鑑證明，其目
    的在於證明登記之申請，係出於義務人本人之意思表示，印鑑證明無使用期限之
    規定，如印鑑申請人領得印鑑證明後變更住址，得以戶口名簿或身分證影本佐證
    。」等情，此有桃園縣桃園地政事務所八十九年四月七日八九桃地一字第二二八
    ０號函在卷足參。由此得知，雖印鑑登記辦法第三項第四款：「遷出戶籍管轄區
    域者，原登記之印鑑視同註銷。」但依土地登記規則第四十條第一項第三款規定
    ：申請地政登記時，登記原因證明文件經依法公證、認證，或監證者，得免提出
    印鑑證明。又查參諸內政部六十八年五月二十三日台內地字第一七二一七號函旨
    及前台灣省政府地政處編印之土地登記審查手冊之規定，可以得知「申請登記時
    檢附義務人之印鑑證明，其目的在於證明登記之申請，係出於義務人本人之意思
    表示，印鑑證明無使用期限之規定，如印鑑申請人領得印鑑證明後變更住址，得
    以戶口名簿或身分證影本佐證。」綜上，上訴意旨所稱：上開桃園市○○段埔子
    小段一七二一之一五五、一七二一之一五六等地號土地，及其上之建物門牌號碼
    ：桃園市○○○街一七六號一樓等建物，既於八十二年九月及八十二年十月才辦
    理登記，而其時告訴人之戶籍已從台北市○○區○○路（漏載五段）九一巷二十
    六號三樓（於八十一年三月十一日自桃園縣桃園市○○里○鄰○○街一五四巷十
    六號之一遷入），遷至宜蘭縣南澳鄉○○路十一號（係於八十二年五月十日遷入
    ），再遷至台北市○○路○段一五０巷三四二弄四十五號（八十二年八月三十一
    日遷入），被告所使用之告訴人戶籍設於台北市○○區○○路五段九一巷二十六
    號三樓之印鑑證明，早因告訴人遷入宜蘭縣南澳鄉○○路十一號戶籍時視同註銷
    云云，固非無見。但查如被告申請上揭桃園市○○段埔子小段一七二一之一五五
    、一七二一之一五六等地號土地，及其上之建物門牌號碼：桃園市○○○街一七
    六號一樓等建物之地政登記時，如登記原因之證明文件經依法公證、認證，或監
    證者，得免提出告訴人之印鑑證明。另查辦理地政登記時應檢附義務人之印鑑證
    明，其目的在於證明登記之申請，係出於義務人本人之意思表示，參諸內政部六
    十八年五月二十三日台內地字第一七二一七號函旨及前台灣省政府地政處編印之
    土地登記審查手冊之規定，告訴人申請上揭地政登記時，縱告訴人於領得印鑑證
    明後已將戶籍自台北市○○區○○路五段九一巷二十六號三樓，遷至宜蘭縣南澳
    鄉○○路十一號（係於八十二年五月十日遷入），再遷至台北市○○路○段一五
    ０巷三四二弄四十五號（八十二年八月三十一日遷入），但被告仍得以告訴人所
    事先交付之戶口名簿或身分證影本加以佐證，憑以辦理上揭地政登記手續，已臻
    明確。又參諸前揭「申請登記時檢附義務人之印鑑證明，其目的在於證明登記之
    申請，係出於義務人本人之意思表示，... 」之說明，因被告以告訴人名義所為
    之購買桃園市○○段埔子小段一七二一之一五五、一七二一之一五六等地號土地
    ，再與長聖公司訂立合建契約，在前揭土地興建房屋（建物門牌號碼：桃園市○
    ○○街一七六號一樓等）後，向桃園縣桃園市地政事務所辦理第一次所有權登記
    予告訴人名下，再以告訴人之名義與案外人陳明仁、許國城、戴黃來有、陳明源
    、嶺陽公司、許祺昌、洪秀淑、呂佩鈺、王忠彬等人訂立買賣契約，將所興建之
    建號八一一七至八一二八號建號等房屋連同基地，出賣予陳明仁等人，且辦妥所
    有權移轉登記等行為，事先均已取得告訴人之同意或授權，詳如前述，本案當無
    必要再審酌印鑑登記辦法第三條第四項規定之必要。
十、綜上所述，告訴人之指訴並非全無瑕疵存在，而本案除告訴人有瑕疵之指訴外，
    別無其他積極證據足資認定被告具偽造文書之犯意及犯行，其犯罪不能證明，原
    審為被告無罪之諭知，於法並無違誤。檢察官循告訴人之請求，猶執前詞率而提
    起上訴，為無理由，應予駁回。
十一、被告經合法傳喚，無正當理由不到庭，有審理期日傳票送達證書、審理期日報
      到單在卷足稽，爰不待其陳述逕行判決。
十二、據上論斷，應依刑事訴訟法第三百六十八條、第三百七十一條，判決如主文。
本案經檢察官沈明倫到庭執行職務。
中     華     民     國    八十九   年       五       月    二十三      日
                            臺灣高等法院刑事第九庭
                                審判長法  官  李  文  成
                                      法  官  官  有  明
                                      法  官  周  盈  文
右正本證明與原本無異。
檢察官如不服本判決應於收受送達後十日內向本院提出上訴書狀，其未敘述上訴之理
由者並得於提起上訴後十日內向本院補提理由書（均須按他造當事人之人數附繕本）
。
                                      書記官  余  姿  慧
中     華     民     國    八十九   年       五       月     二十四     日


司法院資訊處製作；財團法人民間司法改革基金會備份。
